【裁判字號】    95,選訴,6
【裁判日期】    950620
【裁判案由】    賄選
【裁判全文】
臺灣屏東地方法院刑事判決               95年度選訴字第6號
公  訴  人  臺灣屏東地方法院檢察署檢察官
被      告  丙○○
選任辯護人  郭季榮律師
上列被告因賄選案件，經檢察官提起公訴（94年度選偵字第40、
87、91、105號），本院判決如下：
    主  文
丙○○共同對於有投票權之人，交付賄賂，而約其投票權為一定
之行使，累犯，處有期徒刑陸月，如易科罰金，以參佰元折算壹
日，褫奪公權壹年。
    事  實
一、丙○○前因公共危險案件，經本院以90年度潮交簡字第138
    號判處有期徒刑4 月確定，並於90年9 月12日易科罰金執行
    完畢。緣甲○○為屏東縣第15屆鄉（鎮、市）長選舉中牡丹
    鄉鄉長候選人，丙○○則為甲○○於四林村之樁腳。甲○○
    於參選期間，為求順利當選，竟與丙○○共同基於對有投票
    權之人交付賄賂，並約定投票權為一定行使之犯意，由丙○○於民國94年10月28日23時許，至屏東縣枋寮鄉○○村○○
    路122 之1 號有投票權之丁○○、乙○○夫妻家中，交付予
    丁○○2 千元之現金為對價，囑丁○○夫妻將選票投予甲○○，丁○○亦收受該現金2 千元並應允之，其後丁○○夫妻
    將收受之2 千元共同花用完畢。嗣於94年11月24日8 時許，
    經臺灣屏東地方法院檢察署檢察官指揮屏東縣警察局恆春分
    局縣循線查獲。
二、案經屏東縣警察局恆春分局報告臺灣屏東地方法院檢察署檢
    察官偵查起訴。
    理  由
一、按被告以外之人於偵查中向檢察官所為陳述，除顯有不可信
    之情況者外，得為證據，刑事訴訟法第159 條之1 第2 項定
    有明文。偵查中對被告以外之人（包括證人、鑑定人、告訴
    人、被害人及共同被告等）所為之偵查筆錄，或被告以外之
    人向檢察官所提之書面陳述，性質上均屬傳聞證據。惟現階
    段刑事訴訟法規定檢察官代表國家偵查犯罪、實施公訴，依
    法其有訊問被告、證人及鑑定人之權，證人、鑑定人且須具
    結，而實務運作時，檢察官偵查中向被告以外之人所取得之
    陳述，原則上均能遵守法律規定，不致違法取供，其可信度
    極高，職是，被告以外之人前於偵查中已具結而為證述，除
    反對該項供述得具有證據能力之一方，已釋明「顯有不可信
    之情況」之理由外，不宜遽指該證人於偵查中之陳述不具證
    據能力。查本件證人丁○○、乙○○於偵查中之證述，已依
    法具結，其等未曾提及檢察官在偵查時有不法取供之情形，
    且被告、辯護人亦未曾釋明上開證述有何顯不可信之情況，
    是以，證人丁○○、乙○○於偵查中之證述，依刑事訴訟法
    第159 條之1 第2 項之規定，自得為證據。另共同被告甲○○於95年4 月19日本院準備程序中對於本件賄選犯行已坦承
    不諱，其雖係被告丙○○以外之人，然其於本院審判中之供
    述，並非刑事訴訟法第159條第1項之傳聞證據，且其該次供
    述，係以被告身分所為，要與刑事訴訟法第185 條之3 係以
    證人地位出庭，依法應具結而未具結之證言，不得作為證據
    之情形有異，又共同被告甲○○既已於前開本院準備程序中
    對本件賄選犯行供承無隱，並於95年4 月28日為認罪協商判
    決，其所供述之犯罪事實已甚為明確，而無再為傳訊之必要
    ，況被告及辯護人亦無聲請傳訊共同被告甲○○，是以，共
    同被告甲○○於前開準備程序中所為之供述，對被告丙○○
    涉案部分，具有證據能力，合先敘明。
二、訊據被告丙○○矢口否認有何賄選犯行，辯稱：我在選舉期
    間沒有去過丁○○、乙○○的家，也沒有拿錢給他們，叫他
    們投票給甲○○，而且我是擔任林傑西競選總部副總幹事，
    不可能幫甲○○賄選云云；另辯護人為被告利益辯稱：證人
    丁○○對於被告丙○○交付之現金2 千元有無交給證人乙○○之事實，前後證述不一，且證人丁○○何時將收受之現金
    2 千元交給其妻乙○○，證人丁○○、乙○○之證詞亦相異
    ，可見其2 人所為之證言矛盾，不可採信云云。經查：
（一）被告丙○○與共同被告甲○○共同基於對有投票權之人交
      付賄賂，並約定投票權為一定行使之犯意，由被告丙○○
      於94年10月28日23時許，至屏東縣枋寮鄉○○村○○路12
      2 之1 號有投票權之丁○○、乙○○夫妻家中，交付予丁○○2 千元之現金為對價，囑丁○○夫妻將選票投給共同
      被告甲○○，丁○○收受該現金2 千元並允諾之，其後丁○○夫妻並將該現金花用於家庭費用完畢等情，業經證人
      丁○○、乙○○分別於偵查及本院審理時證述綦詳（參見
      94 年 度選他字第210 號94年11月24日、94年11月27日偵
      訊筆錄及本院95年6 月6 日審判筆錄），核與共同被告甲○○（已另為認罪協商判決）於本院準備程序中之供述相
      符（參見本院95年4 月19日準備程序筆錄），足徵證人丁○○、乙○○上開證述內容信而有據，應可採信。
（二）又證人丁○○對於被告丙○○所交付之現金2 千元有無交
      給證人乙○○雖前後證述不同，且證人丁○○、乙○○對
      於證人丁○○何時告知證人乙○○此事之證言亦有異，然
      觀之證人丁○○、乙○○2 人於偵查及本院審理時，對於
      被告丙○○約略於何時至其2 人家中、案發當日3 人（證
      人丁○○、乙○○與被告丙○○）在證人丁○○家中之所
      在位置、被告丙○○案發當日所用之行賄言語及行賄之金
      額、證人丁○○所收受2 千元賄款之用途等各項主要情節
      之證述內容乃互核一致且自始至終相符，參以證人丁○○
      、乙○○與被告丙○○間為平日有往來之朋友關係，業據
      渠等供述及證述在卷，衡情渠等應無嫌隙舊怨，證人丁○○、乙○○當無誣陷被告丙○○入罪之理，況其2 人倘為
      陷害被告丙○○而虛構事實，則其2 人理應已預先擬設事
      實經過而勾串證詞完妥，而無發生因證詞相異致露馬腳之
      可能，況於審理時本院針對證人丁○○何時告知與交付2
      千元給證人乙○○之問題補充訊問證人丁○○時，證人丁○○仍堅持與證人乙○○相異之證述，可見其2 人並無勾
      串證詞之意，綜此，足認上開證人丁○○、乙○○之證述
      確屬實情，而不得僅因證人丁○○、乙○○對於案發經過
      非屬關鍵事實所為證言之細微瑕疵，遽指其2 人之證述不
      可採信，故辯護人此部分之辯解，洵無可採。
（三）綜上所述，被告丙○○前揭辯解，顯係脫免罪責之詞，不
      可採信。本件事證明確，被告丙○○前開犯行，堪以認定
      ，應依法論科。
三、查被告行為後，公職人員選舉罷免法部分條文業於94年11月
    30日經總統以華總一義字第09400196881 號令修正公布，並
    自公布日起算之第3 日即同年12月2 日起發生效力，其中同
    法第90條之1 第1 項原規定「對於有投票權之人，行求期約
    或交付賄賂或其他不正利益，而約其不行使投票權或為一定
    之行使者，處5 年以下有期徒刑，得併科新台幣40萬元以上
    4 百萬元以下罰金。」，經修正為「對於有投票權之人，行
    求期約或交付賄賂或其他不正利益，而約其不行使投票權或
    為一定之行使者，處3 年以上10年以下有期徒刑，得併科新
    台幣1 百萬元以上1 千萬元以下罰金。」，是被告丙○○犯
    後同法第90條之1 第1 項已有變更，茲比較新舊法之結果，
    以舊法有利於被告，依刑法第2 條第1 項但書之規定，應適
    用最有利於被告之舊法，即行為時之同法第90條之1 第1 項
    處罰（惟同法第90條之1 除第1 項外，其餘各項並未修正，
    自無新舊法比較之問題，應逕予適用裁判時之法律，附此敘
    明），故核被告丙○○以一交付賄款之行為，對丁○○、乙○○2 投票權人賄選之所為，係犯修正前公職人員選舉罷免
    法第90條之1 第1 項之對於有投票權人交付賄賂，而約其為
    一定之行使罪。被告丙○○與共同被告甲○○就上開交付賄
    賂犯行間，有犯意聯絡及行為分擔，為共同正犯。又被告丙○○以一交付賄款之行為對丁○○、乙○○賄選，係一行為
    侵害2 法益，為想像競合犯，應從一重處斷。又被告丙○○
    前因公共危險案件，經本院以90年度潮交簡字第138 號判處
    有期徒刑4 月確定，並於90年9 月12日易科罰金執行完畢，
    其於有期徒刑執行完畢後5 年內，再犯本件有期徒刑以上之
    罪，為累犯，應依刑法第47條規定加重其刑。爰審酌投票選
    舉制度乃民主政治最重要之基石，其攸關一國政治良窳甚鉅
    ，而賄選買票則嚴重害及民主機制之正常運作及選舉公平性
    之觀念，亦經政府邇來一再宣導不遺餘力，詎被告丙○○竟
    仍與共同被告甲○○共同對有投票權之人交付賄賂，守法觀
    念不佳，及被告丙○○犯後態度等一切情狀，量處如主文所
    示之刑，並諭知易科罰金之折算標準，復依公職人員選舉罷
    免法第98條第3 項之規定，併予宣告褫奪公權1 年。
四、末按公職人員選舉罷免法第90條之1 第3 項固規定預備或用
    以行求期約或交付之賄賂，不問屬於犯人與否，沒收之。但
    如其賄賂已交付與有投票權之人收受，因收受者係犯刑法第
    143 條第1 項之投票受賄罪，其收受之賄賂應依同法條第2
    項之規定沒收之，如全部或一部不能沒收時，追徵其價額。
    故犯投票行賄罪者，其已交付之賄賂，自應依刑法第143 條
    第2 項之規定，於其對向共犯所犯投票受賄罪之從刑宣告追
    徵、沒收，不得再依上開規定沒收。其對向共犯所犯刑法第
    143 條第1 項之投票受賄罪，倘經檢察官依刑事訴訟法第25
    3 條規定，為職權不起訴處分；或依同法第253 條之1 規定
    ，為緩起訴處分，上揭已交付予對向共犯之賄賂，亦應由檢
    察官依同法第259 條之1 規定，聲請法院對該對向共犯宣告
    沒收，仍不得依公職人員選舉罷免法第90條之1 第3 項規定
    ，對犯投票行賄罪或預備犯投票行賄罪之被告宣告沒收（最
    高法院95年度臺上字第2407號判決意旨參照），是本件被告
    丙○○前開交付給丁○○之賄款2 千元，爰不併予諭知沒收
    ，附此敘明。
據上論斷，應依刑事訴訟法第299 條第1 項前段，修正前公職人
員選舉罷免法第90條之1 第1 項、（以下為現行法）第98條第3
項，刑法第11條前段、第28條、第47條、第55條、第41條第1 項
前段、第37條第2 項、第3 項，罰金罰鍰提高標準條例第2 條，
判決如主文。
本案經檢察官潘國威到庭執行職務。
中    華    民    國    95    年    6     月    20    日
                  刑事第一庭    審判長法  官  潘正屏
                                      法  官  曾吉雄
                                      法  官  黃聖涵
以上正本證明與原本無異。
如不服本判決應於收受本判決送達後十日內向本院提出上訴書狀
，其未敘述上訴理由者，並得於提起上訴後十日內向本院補提理
由書狀（均須按他造當事人之人數附繕本）「切勿逕送上級法院
」
中    華    民    國    95    年    6     月    23    日
                                      書記官  蘇雅慧
本案論罪科刑法條
修正前公職人員選舉罷免法第90條之1第1項
對於有投票權之人，行求期約或交付賄賂或其他不正利益，而約
其不行使投票權或為一定之行使者，處五年以下有期徒刑，得併
科新台幣四十萬元以上四百萬元以下罰金。


司法院資訊處製作；財團法人民間司法改革基金會備份。
